ACORDAO-COMPLETO-2349021

ACÓRDÃO 5553/2019 ATA 23/2019 - PRIMEIRA CÂMARA

VISTOS, relatados e discutidos estes autos de tomada de contas especial instaurada pela Superintendência Regional do Instituto Nacional de Colonização e Reforma Agrária em Belém/PA (SR-01/Incra) , em decorrência da omissão no dever de prestar contas dos recursos repassados por meio do Convênio 756554/2011, celebrado com o Município de São Domingos do Capim/PA para execução de obras de recuperação de 12 km de estradas vicinais no Projeto de Assentamento Terra Nova em área vinculada ao Programa Nacional de Reforma Agrária, 
ACORDAM os Ministros do Tribunal de Contas da União, reunidos em sessão de 1ª Câmara, ante as razões expostas pelo Relator, em:
9.1. considerar revéis, para todos os efeitos, os Srs. José Cristiano Martins Nunes (CPF XXX.777.462-XX) e Alberto Yoiti Nakata (CPF XXX.151.162-XX) , dando-se prosseguimento ao processo, nos termos do art. 12, § 3º, da Lei 8.443/1992;
9.2. julgar irregulares as contas do Sr. José Cristiano Martins Nunes, com fulcro nos arts. 1º, inciso I, e 16, inciso III, alínea “c”, da Lei 8.443/1992 c/c os arts. 1º, inciso I, 209, inciso III, do Regimento Interno/TCU;
9.3. julgar irregulares as contas do Sr. Alberto Yoiti Nakata, com fulcro nos arts. 1º, inciso I, e 16, inciso III, alíneas “a” e “c”, da Lei 8.443/1992 c/c os arts. 1º, inciso I, e 209, incisos I e III, do Regimento Interno/TCU;
9.4. condenar, com fundamento nos arts. 16, §2º, 19, caput, e 23, inciso III, da Lei 8.443/1992210 c/c os arts. 210 e 214, inciso III, do Regimento Interno/TCU, os Srs. José Cristiano Martins Nunes (CPF XXX.777.462-XX) e Alberto Yoiti Nakata (CPF XXX.151.162-XX) , em solidariedade, ao pagamento da quantia a seguir especificada, com fixação do prazo de 15 (quinze) dias, a contar da notificação, para comprovarem, perante o Tribunal (art. 214, III, “a”, do Regimento Interno) , o recolhimento da dívida aos cofres do Instituto Nacional de Colonização e Reforma Agrária, atualizada monetariamente e acrescida dos juros de mora, calculados a partir das datas indicadas, até a data do recolhimento, na forma da legislação em vigor:
	VALOR ORIGINAL
	DATA DA OCORRÊNCIA
	DÉBITO/CREDITO

	R$ 104.032,64
	18/10/2012
	Débito

	R$ 156.048,97
	13/11/2012
	Débito

9.5. aplicar aos Srs. José Cristiano Martins Nunes (CPF XXX.777.462-XX) e Alberto Yoiti Nakata (CPF XXX.151.162-XX) , individualmente, a multa prevista no art. 57 da Lei 8.443/1992, no valor de R$ 20.000,00 (vinte mil reais) , com a fixação do prazo de quinze dias, a contar da notificação, para comprovarem, perante o Tribunal (art. 214, inciso III, alínea “a”, do Regimento Interno) , o recolhimento da dívida aos cofres do Tesouro Nacional, atualizada monetariamente desde a data do presente acórdão até a data do efetivo recolhimento, se paga após o vencimento, na forma da legislação em vigor;
9.6. autorizar, desde logo, nos termos do art. 28, inciso II, da Lei 8.443/1992, a cobrança judicial das dívidas caso não atendidas as notificações;
9.7. dar ciência da presente deliberação à Procuradoria da República no Estado do Pará, nos termos do § 3º do art. 16 da Lei 8.443/1992 c/c o § 7º do art. 209 do Regimento Interno do TCU, para as providências que considere cabíveis.

Tomada de contas especial instaurada em decorrência da omissão no dever de prestar contas dos recursos repassados por meio de Convênio, celebrado com o Município de São Domingos do Capim/PA para execução de obras de recuperação de 12 km de estradas vicinais no Projeto de Assentamento Terra Nova em área vinculada ao Programa Nacional de Reforma Agrária

Primeira Câmara

Município de São Domingos do Capim/PA.

3. Responsáveis: José Cristiano Martins Nunes (CPF XXX.777.462-XX) e Alberto Yoiti Nakata (CPF XXX.151.162-XX).

13.1. Ministros presentes: Walton Alencar Rodrigues (Presidente) e Benjamin Zymler.
13.2. Ministro-Substituto convocado: Augusto Sherman Cavalcanti (Relator).
13.3. Ministro-Substituto presente: Weder de Oliveira.

AUGUSTO SHERMAN

Adoto, como relatório, a instrução elaborada no âmbito da Secretaria de Controle Externo de Tomada de Contas Especial, que contou com a anuência dos dirigentes da unidade técnica (peças 18-20) :
INTRODUÇÃO
Trata-se de tomada de contas especial instaurada pela Superintendência Regional do Instituto Nacional de Colonização e Reforma Agrária em Belém/PA (SR-01/Incra) , em desfavor do Sr. José Cristiano Martins Nunes (CPF XXX.777.462-XX) , prefeito municipal de São Domingos do Capim/PA no mandato 2009-2012 (peça 2, p. 294) e da Prefeitura Municipal de São Domingos do Capim /PA, em razão de omissão no dever de prestar contas por ‘ausência de peças suficientes para comprovação das despesas’ realizadas (peça 2, p. 258, 304, 306) com recursos do Convênio 756554/2011 (o número Siconv é 756554) , firmado entre o Incra e a Prefeitura Municipal de São Domingos do Capim/PA, e que tinha por objeto a execução de obras de recuperação de 12 km de estradas vicinais no Projeto de Assentamento Terra Nova em área vinculada ao Programa Nacional de Reforma Agrária (peça 2, p. 228-240) .
HISTÓRICO
O Convênio 756554/2011 foi firmado no valor de R$ 270.918,34, sendo R$ 260.081,61 à conta do concedente e R$ 10.836,73 à conta do convenente (peça 2, p. 118, 232, 234) . Teve vigência de 2/1/2012 a 30/3/2013 (peça 2, p. 230, 232, 242, e peça 5, constituída de Termo Aditivo extraído do Siconv) e o prazo para prestação de contas correspondeu a sessenta dias a contar do término da vigência (peça 2, p. 234) . Os recursos federais foram liberados entre 18/10/2012 e 13/11/2012 no total de R$ 260.081,61 (peça 2, p. 246, 248, 296) .
O objeto foi acompanhado/fiscalizado pelo Incra em 27/12/2012, conforme consignado no relatório de vistoria técnica que constatou a execução de 100% do objeto (peça 2, p. 250-252) . No mesmo dia o engenheiro civil do Incra e assegurador do convênio José Olinto de Vasconcelos Valente emitiu o Termo de Aceitação de serviços e obras de engenharia, objeto do Convênio 756554/2011 (peça 2, p. 254) .
Foi emitido parecer de análise da prestação de contas final em 22/2/2017, concluindo pela devolução integral dos valores recebidos (R$ 260.081,61) , em razão de omissão no dever de prestar contas (peça 2, p. 256-258) . A autorização para a abertura de Tomada de Contas Especial foi dada em 17/3/2017 (peça 2, p. 278) .
O Sr. José Cristiano Martins Nunes recebeu o Ofício 07/2017/Incra/SR-01/CTCE, de 22/2/2017, na data de 2/3/2017, por meio da qual o Incra notificou o responsável da necessidade de devolução integral dos valores recebidos, devidamente atualizados, em decorrência de não aprovação da prestação de contas final do Convênio 756554/2011 (peça 2, p. 266, 272) .
Na fase interna desta TCE não houve notificação do exPrefeito Alberto Yoiti Nakata, porém houve o transcurso de aproximadamente cinco anos desde o fato gerador até a data desta instrução.
Diante do não saneamento da irregularidade apontada e da não devolução dos recursos federais, foi proferido o Relatório de Tomada de Contas Especial em 3/4/2017, o qual concluiu que o prejuízo importaria no valor total dos recursos repassados, imputando-se responsabilidade solidária ao exPrefeito José Cristiano Martins Nunes e à Prefeitura Municipal de São Domingos do Capim/PA, em razão de omissão no dever de prestar contas por ‘ausência de peças suficientes para comprovação das despesas’ realizadas com recursos do Convênio 756554/2011 (peça 2, p. 296-312) .
O Relatório de Auditoria da Secretaria de Controle Interno da Presidência da República (Ciset/PR) também chegou às mesmas conclusões (peça 2, p. 323-325) . Após serem emitidos o Certificado de Auditoria, o Parecer do Dirigente e o Pronunciamento Ministerial (peça 2, p. 327-328, 329-330, 333) , o processo foi remetido a esse Tribunal. O exame preliminar foi realizado pela Secex/PA em 30/11/2017 (peça 3) .
Na instrução inicial (peça 9) , analisando-se os documentos nos autos, concluiu-se pela necessidade de realização de citação do Sr. José Cristiano Martins Nunes e do Sr. Alberto Yoiti Nakata:
Irregularidade: não comprovação da boa e regular aplicação dos recursos recebidos por força do Convênio 756554/2011, em razão da omissão no dever de prestar contas.
Valor atualizado do débito em 29/5/2018: R$ 364.113,27.
Responsáveis: Sr. José Cristiano Martins Nunes, CPF XXX.777.462-XX, prefeito municipal de São Domingos do Capim/PA de 2009 a 2012, e Sr. Alberto Yoiti Nakata, CPF XXX.151.162-XX, prefeito municipal de São Domingos do Capim/PA de 2013 a 2016.
Conduta do Sr. José Cristiano Martins Nunes: omitir-se ao dever de prestar contas dos recursos recebidos por força do Convênio 756554/2011.
Conduta do Sr. Alberto Yoiti Nakata: omitir-se ao dever de prestar contas dos recursos recebidos por força do Convênio 756554/2011 e não tomar medidas legais com vistas ao resguardo do patrimônio público.
Em cumprimento ao pronunciamento da unidade (peça 11) foi efetuada a citação dos responsáveis. O Sr. José Cristiano Martins Nunes foi devidamente notificado por meio do Ofício 726/2018-TCU/Secex/TCE, de 24/7/2018 (peça 13) , o qual foi devidamente recebido conforme aviso de recebimento de 6/8/2018 (peça 14) . O Sr. Alberto Yoiti Nakata foi devidamente notificado por meio do Ofício 727/2018-TCU/Secex/TCE, de 24/7/2018 (peça 12) , o qual foi devidamente recebido conforme aviso de recebimento de 8/8/2018 (peça 15) .
Transcorrido o prazo regimental, os Srs. José Cristiano Martins Nunes e Alberto Yoiti Nakata permaneceram silentes, devendo ser considerados revéis, nos termos do art. 12, § 3º, da Lei 8.443/1992.
EXAME TÉCNICO
Nos processos do TCU, a revelia não leva à presunção de que seriam verdadeiras todas as imputações levantadas contra os responsáveis, diferentemente do que ocorre no processo civil, em que a revelia do réu opera a presunção da verdade dos fatos narrados pelo autor. Dessa forma, a avaliação da responsabilidade do agente não pode prescindir da prova existente no processo ou para ele carreada.
Ao não apresentar sua defesa, os responsáveis deixaram de produzir prova da regular aplicação dos recursos sob sua responsabilidade, em afronta às normas que impõem aos gestores públicos a obrigação legal de, sempre que demandados pelos órgãos de controle, apresentar os documentos que demonstrem a correta utilização das verbas públicas, a exemplo do contido no art. 93 do Decreto-lei 200/67: ‘Quem quer que utilize dinheiros públicos terá de justificar seu bom e regular emprego na conformidade das leis, regulamentos e normas emanadas das autoridades administrativas competentes.’ 
	Mesmo as alegações de defesa não sendo apresentadas, considerando o princípio da verdade real que rege esta Corte, procurou-se buscar, em manifestações dos responsáveis na fase interna desta Tomada de Contas Especial, se havia algum argumento que pudesse ser aproveitado em seus proveitos.	
No entanto, os responsáveis não se manifestaram na fase interna, não havendo, assim, nenhum argumento que possa vir a ser analisado e posteriormente servir para afastar as irregularidades apontadas.
Vale ressaltar que a pretensão punitiva do TCU, conforme Acórdão 1441/2016-TCU-Plenário, que uniformizou a jurisprudência acerca dessa questão, subordina-se ao prazo geral de prescrição indicado no art. 205 do Código Civil, que é de 10 anos, contado da data de ocorrência da irregularidade sancionada, nos termos do art. 189 do Código Civil, sendo este prazo interrompido pelo ato que ordenar a citação, a audiência ou a oitiva do responsável. No caso em exame, não ocorreu a prescrição, uma vez que as liberações dos recursos ocorreram entre 18/10/2012 e 13/11/2012 e o ato de ordenação das citações ocorreu em 17/6/2018 (peça 11) .
Em se tratando de processo em que a parte interessada não se manifestou acerca das irregularidades imputadas, não há elementos para que se possa efetivamente aferir e reconhecer a ocorrência de boa-fé na conduta dos responsáveis, podendo este Tribunal, desde logo, proferir o julgamento de mérito pela irregularidade das contas, conforme nos termos do art. 202, § § 2º e 6º, do Regimento Interno do TCU (Acórdão 2064/2011-TCU-Primeira Câmara, de relatoria do Ministro Ubiratan Aguiar, 6.182/2011-TCU-1ª Câmara, de relatoria do Ministro Substituto Weber de Oliveira, 4.072/2010-TCU-1ª Câmara, de relatoria do Ministro Valmir Campelo, 1.189/2009-TCU-1ª Câmara, de relatoria do Ministro Substituto Marcos Bemquerer, 731/2008-TCU-Plenário, de relatoria do Ministro Aroldo Cedraz) .
Dessa forma, os Srs. José Cristiano Martins Nunes e Alberto Yoiti Nakata devem ser considerados revéis, nos termos do art. 12, § 3º, da Lei 8.443/1992, devendo as contas serem julgadas irregulares, condenando-os solidariamente ao débito apurado e aplicando-lhes individualmente a multa prevista no art. 57 da Lei 8.443/1992.
CONCLUSÃO
Em face da análise promovida conclui-se que as condutas dos responsáveis causaram dano ao erário em decorrência da não comprovação da boa e regular aplicação dos recursos recebidos por força do Convênio 738842/2010 - Siconv 738842, em razão da omissão no dever de prestar contas.
			Com efeito, em função da revelia dos Srs. José Cristiano Martins Nunes e Alberto Yoiti Nakata, não foi possível sanear a irregularidade atribuída a eles, tampouco elidir o débito imputado a eles. Ademais, inexistem nos autos elementos que demonstrem a boa-fé dos gestores ou a ocorrência de outros excludentes de culpabilidade. Desse modo, suas contas devem, desde logo, ser julgadas irregulares, nos termos do art. 202, § 6º, do Regimento Interno do TCU, procedendo-se às suas condenações em débito, solidariamente, bem como aplicada individualmente a multa prevista no art. 57 da Lei 8.443/1992.
PROPOSTA DE ENCAMINHAMENTO
Diante do exposto, submetem-se os autos à consideração superior, propondo:
considerar, para todos os efeitos, revéis o Sr. José Cristiano Martins Nunes, CPF XXX.777.462-XX, e o Sr. Alberto Yoiti Nakata, CPF XXX.151.162-XX, dando-se prosseguimento ao processo, 	conforme preceitua o art. 12, § 3º, da Lei 8.443/1992, c/c o art. 202, § 8º, do Regimento Interno do TCU;
julgar irregulares as contas do Sr. José Cristiano Martins Nunes, CPF XXX.777.462-XX, e do Sr. Alberto Yoiti Nakata, CPF XXX.151.162-XX, com fundamento nos artigos 1º, inciso I, 16, inciso III, alínea ‘a’, 19, caput, e 23, inciso III, da Lei 8.443/1992, c/c os artigos 1º, inciso I, 209, inciso I, 210 e 214, inciso III, do Regimento Interno do TCU, condenando-os, em solidariedade, ao pagamento das importâncias a seguir especificadas e fixando-lhes o prazo de quinze dias para que comprovem perante este Tribunal, em respeito ao art. 214, inciso III, alínea ‘a’, do Regimento Interno do TCU, o recolhimento da dívida aos cofres do Instituto Nacional de Colonização e Reforma Agrária, atualizada monetariamente e acrescida de juros de mora calculado a partir das datas indicadas até a data do efetivo recolhimento e com o abatimento de valores acaso já satisfeitos, nos termos da legislação vigente:
Quantificação do débito (peça 16) :
	VALOR ORIGINAL
	DATA DA OCORRÊNCIA
	DÉBITO/CREDITO

	R$ 104.032,64
	18/10/2012
	Débito

	R$ 156.048,97
	13/11/2012
	Débito

 Valor total do débito atualizado e com juros até 9/10/2018: R$ 416.233,93
aplicar, com fundamento no art. 57 da Lei 8.443/1992 c/c o art. 267 do Regimento Interno do TCU, multa individual ao Sr. José Cristiano Martins Nunes, CPF XXX.777.462-XX, e ao Sr. Alberto Yoiti Nakata, CPF XXX.151.162-XX, fixando o prazo de quinze dias, a partir da notificação, para que, nos termos do art. 214, inciso III, alínea ‘a’, do Regimento Interno do TCU, comprovem perante este Tribunal o recolhimento aos cofres do Tesouro Nacional do valor atualizado monetariamente desde a data do acórdão que vier a ser proferido até a data do efetivo recolhimento, se for pago após o vencimento, na forma da legislação em vigor;
autorizar, desde logo, a cobrança judicial da dívida nos termos do art. 28, inciso II, da Lei 8.443/1992, c/c o art. 219, inciso II, do Regimento Interno do TCU, caso não atendida a notificação;
autorizar, desde logo, com fundamento no art. 26 da Lei 8.443/1992 c/c o art. 217 do Regimento Interno do TCU, caso seja de interesse dos responsáveis, o parcelamento da dívida em até 36 (trinta e seis) parcelas, incidindo sobre cada uma, corrigida monetariamente, os juros de mora devidos, sem prejuízo de alertá-los de que, caso optem por essa forma de pagamento, a falta de comprovação do recolhimento de qualquer parcela implicará o vencimento antecipado do saldo devedor, nos termos do art. 26, parágrafo único, da Lei 8.443/1992, c/c o art. 217, § 2º, do Regimento Interno do TCU;
encaminhar cópia da deliberação que vier a ser proferida, bem como do relatório e do voto que a fundamentarem, ao Procurador-Chefe da Procuradoria Geral da República no Estado do Pará, nos termos do § 3º do art. 16 da Lei 8.443/1992 c/c o § 7º do art. 209 do Regimento Interno do TCU, para adoção das medidas que entender cabíveis;
enviar cópia do Acórdão que vier a ser proferido à Secretaria de Controle Interno da Presidência da República e aos responsáveis, para ciência, informando que a presente deliberação, acompanhada do Relatório e do Voto que a fundamenta, está disponível para a consulta no endereço www.tcu.gov.br/acordaos, além de esclarecer que, caso requerido, o TCU poderá fornecer sem custos as correspondentes cópias, de forma impressa.”
2.	O Representante do Ministério Público, Procurador Rodrigo Medeiros de Lima, manifestou-se de acordo com a proposta oferecida, com a seguinte ressalva (peça 21) :
“Considerando que, por meio de consulta realizada no extrato bancário da conta específica do Convênio 756554/2011 (sistemas de informação do TCU) , verificou-se a ocorrência de desembolsos nos anos de 2012 e 2013 - o que abarcou as gestões dos Srs. José Cristiano Martins Nunes (gestão 2009 a 2012) e Alberto Yoiti Nakata (gestão 2013 a 2016) -, há que se promover alteração nos fundamentos legal e regimental para o julgamento das contas dos responsáveis, em relação à proposta consignada pela unidade técnica na letra ‘b’ do parágrafo 21 da instrução à peça 18 (p. 4) .
Tendo em conta, ainda, que o prazo final para prestação de contas dos recursos do convênio, fixado para 30/5/2013 (peças 2, p. 230, 232 e 242; e 5) , recaiu na gestão do exPrefeito Alberto Yoiti Nakata, o Ministério Público sugere que a deliberação que vier a julgar as contas dos responsáveis arrolados nesta TCE apresente os seguintes fundamentos legal e regimental (com manutenção das demais propostas indicadas pela Secex/TCE no parágrafo 21 da instrução à peça 18, p. 3-4) :
Sr. José Cristiano Martins Nunes: art. 1º, inciso I; 16, inciso III, alínea ‘c’; 19, caput; e 23, inciso III, da Lei 8.443/1992 c/c os arts. 1º, inciso I; 209, inciso III; 210 e 214, inciso III, do Regimento Interno/TCU;
Sr. Alberto Yoiti Nakata: art. 1º, inciso I; 16, inciso III, alíneas ‘a’ e ‘c’; 19, caput; e 23, inciso III, da Lei 8.443/1992 c/c os arts. 1º, inciso I; 209, incisos I e III; 210 e 214, inciso III, do Regimento Interno/TCU.” 
	É o relatório.

não há.

Procurador Rodrigo Medeiros de Lima.

TOMADA DE CONTAS ESPECIAL. CONVÊNIO. RECUPERAÇÃO DE ESTRADAS VICINAIS. OMISSÃO NO DEVER DE PRESTAR CONTAS. VIGÊNCIA DO AJUSTE ENVOLVEU DUAS GESTÕES. CITAÇÃO DOS EXPREFEITOS. REVELIA. CONTAS IRREGULARES. DÉBITO SOLIDÁRIO. MULTA.

TOMADA DE CONTAS ESPECIAL (TCE)

Secretaria de Controle Externo de Tomada de Contas Especial.

Em apreciação, tomada de contas especial instaurada pela Superintendência Regional do Instituto Nacional de Colonização e Reforma Agrária em Belém/PA (SR-01/Incra) , em decorrência da omissão no dever de prestar contas dos recursos repassados por meio do Convênio 756554/2011, celebrado com o Município de São Domingos do Capim/PA para execução de obras de recuperação de 12 km de estradas vicinais no Projeto de Assentamento Terra Nova em área vinculada ao Programa Nacional de Reforma Agrária.
2.	Para realização do ajuste, que teve vigência de 2/1/2012 a 30/3/2013, foram previstos R$ 270.918,34, sendo R$ 10.836,73 relativos à contrapartida e R$ 260.081,61 à conta do concedente, repassados em 18/10/2012 (R$ 104.032,64) e 13/11/2012 (R$ 156.048,97) .
3.	Relatório de Vistoria Técnica, emitido pelo Incra em 29/12/2012, consignou a execução de 100% do objeto previsto no convênio, contudo, não houve apresentação da prestação de contas.
4.	No âmbito desta Corte, considerando que a vigência do ajuste se estendeu por duas gestões, a Secex/TCE promoveu a citação dos ex-prefeitos, Srs. José Cristiano Martins Nunes (gestão 2009 a 2012) e Alberto Yoiti Nakata (gestão 2013 a 2016) , em decorrência da omissão no dever de prestar contas e, no caso do sucessor, da não adoção das medidas legais com vistas ao resguardo do patrimônio público.
5.	Os responsáveis, todavia, mantiveram-se inertes. Diante da revelia e inexistindo nos autos elementos que permitam concluir pela ocorrência de boa-fé ou de outros excludentes de culpabilidade, a Secex/TCE propõe julgar irregulares as contas dos ex-prefeitos, condená-los ao pagamento do montante transferido (R$ 260.081,61) e aplicar a multa prevista no art. 57 da Lei 8.443/1992.
6.	O Ministério Público manifesta-se de acordo com a proposta, com ressalva apenas quanto aos fundamentos legal e regimental adotados para julgar as contas irregulares.
7.	Da mesma forma, anuo ao encaminhamento formulado pela unidade técnica, com o ajuste promovido pelo MP/TCU, de modo que adoto sua análise como razões de decidir.
8.	Os ofícios de notificação foram recebidos nos endereços constantes da base de dados da Receita Federal. Assim, diante da não apresentação de alegações de defesa ou do recolhimento do débito imputado, cabe considerar os responsáveis revéis, nos termos do art. 12, § 3º, da Lei 8.443/1992, dando-se prosseguimento aos autos.
9.	Ressalto que a constatação da execução do objeto não é suficiente para afastar a imputação do dano, considerando a total ausência da documentação comprobatória da aplicação dos recursos federais, haja vista a omissão e a revelia dos ex-gestores.
10. 	Consoante firme jurisprudência desta Corte, explicitada no enunciado de jurisprudência do Acórdão 5170/2015-TCU-Primeira Câmara:
“A mera execução física do objeto ou de parte dele não comprova o regular emprego dos recursos de convênio firmado com a União. É necessário que o responsável demonstre o nexo causal entre os recursos por ele geridos e os documentos de despesas referentes à execução, como notas de empenho, ordens bancárias, cheques, recibos ou notas fiscais e extratos bancários, com vistas a confirmar a utilização dos recursos da União no ajuste.”
11.	Ademais, compete ao gestor prestar contas da integralidade das verbas federais recebidas, cabendo-lhe o ônus da prova quanto à boa e regular aplicação desses recursos. 
12.	No presente processo, como ressaltado pelo Procurador Rodrigo Medeiros de Lima: “por meio de consulta realizada no extrato bancário da conta específica do Convênio 756554/2011 (sistemas de informação do TCU) , verificou-se a ocorrência de desembolsos nos anos de 2012 e 2013 – o que abarcou as gestões dos Srs. José Cristiano Martins Nunes (gestão 2009 a 2012) e Alberto Yoiti Nakata (gestão 2013 a 2016) ”.  
13.	A informação indica que o prefeito sucessor geriu parcela dos recursos transferidos, porém não se preocupou em apresentar a documentação comprobatória, o que atrai sua responsabilidade pelo débito em solidariedade ao seu antecessor.
14.	Resta, portanto, caracterizada a responsabilidade de ambos os ex-prefeitos, pela não comprovação da boa e regular aplicação dos recursos recebidos por força do Convênio 756554/2011, em razão da omissão no dever de prestar contas.
15.	Não apresentado qualquer elemento apto a elidir a irregularidade imputada aos responsáveis, cabe julgar suas contas irregulares, com os fundamentos propostos pelo MP/TCU, condená-los solidariamente a ressarcir o valor total repassado e lhes aplicar a multa prevista no art. 57 da mesma lei. 
16.	Apropriado, ainda, nos termos do art. 16, § 3º, da Lei 8.443/92 c/c o § 7º do art. 209 do RI/TCU, dar ciência da deliberação à Procuradoria da República no Estado do Pará para adoção das medidas que considere cabíveis.	
	Ante o exposto, manifesto-me por que o Tribunal aprove o acórdão que ora submeto à apreciação deste Colegiado.
TCU, Sala das Sessões Ministro Luciano Brandão Alves de Souza, em 9 de julho de 2019.
AUGUSTO SHERMAN CAVALCANTI 
Relator